【裁判字號】    95,上訴,2859
【裁判日期】    970703
【裁判案由】    詐欺等
【裁判全文】
臺灣高等法院刑事判決                95年度上訴字第2859號
上  訴  人  臺灣臺北地方法院檢察署檢察官
被      告  乙○○
選任辯護人  劉興業律師
上列上訴人因被告詐欺等案件，不服臺灣臺北地方法院94年度訴
字第1311號，中華民國95年6 月30日第一審判決（起訴案號：臺
灣臺北地方法院檢察署94年度偵字第3120號），提起上訴，本院
判決如下：
    主  文
原判決撤銷。
乙○○連續意圖為自己不法之所有，以詐術使人將本人之物交付
，處有期徒刑捌月，減為有期徒刑肆月，如易科罰金以佰元折
算壹日。
    事  實
一、乙○○係設於臺北市○○○路○ 段333 號9 樓之興東藥品器
    材有限公司（以下簡稱興東公司）之負責人，其明知興東公
    司所銷售之「超高壓力旋轉連接管（High Pressure Tubing
    With rotating adapter） 」係Biosensors公司之產品，而
    非鏵甡企業有限公司（以下簡稱鏵甡公司）所代理之Merit
    Medical Systems, Inc. （以下簡稱Merit 公司）之產品，
    自不得使用「C-E-P01-HP480-MR」之代表Merit 公司廠牌之
    健保特殊材料代碼，復因Biosensors公司廠牌之上開產品尚
    未取得健保特殊材料代碼而無法申請健保給付，為求所銷售
    之上開產品得供醫療機構辦理健保給付事宜，竟基於行使業
    務登載不實文書及意圖為自己不法所有之概括犯意，於民國
    91年1 月30日，在興東公司內，利用不知情之成年員工，於
    業務上所製作之估價單上虛偽記載「C-E-P01-HP480-MR」以
    充作Biosensors公司上開產品之健保特殊材料代碼，並持向
    行政院國軍退除役官兵輔導委員會臺北榮民總醫院（以下稱
    臺北榮民總醫院）而行使之，使臺北榮民總醫院放射部之楊
    慧珍誤認上開產品係Merit 公司之產品，並於91年3 月5 日
    開始辦理採購事宜，而自91年4 月18日起，以每個新臺幣（
    下同）430 元之價格，連續多次向興東公司購買Biosensors
    公司之上開產品，共計達390 個，並由不知情之榮民總醫院
    使用上開健保特殊材料代碼向中央健康保險局以每個479 元
    之價格申報健保給付，足以生損害於Merit 公司、臺北榮民
    總醫院及健保給付之正確性；嗣因上開產品之採購金額依法
    應辦理公開招標程序，乙○○為順利取得上開產品之採購合
    約，復承前行使業務登載不實文書之概括犯意，於91年9 月
    間某日，在興東公司內，利用不知情之成年員工，在業務上
    所製作之廠商估價單及投標標價清單上，填載不實之「C-E-
    P01-HP480-MR」以充作Biosensors公司上開產品之健保特殊
    材料代碼，並檢附健保特殊材料品項查詢單1 紙，持交臺北
    榮民總醫院以參與投標而行使之，迄於91年9 月27日開標時
    因未達法定三家而流標，並退還興東公司上開投標之文件，
    足以生損害於Merit 公司、臺北榮民總醫院。乙○○又於91
    年10月間某日，仍承前行使業務登載不實文書及意圖為自己
    不法所有之概括犯意，並基於行使變造特種文書之犯意，除
    將上開不實之廠商估價單及投標標價清單，檢附健保特殊材
    料品項查詢單1 紙持交臺北榮民總醫院以參與第二次投標而
    行使外，同時將Biosensors公司壓力連接管獲行政院衛生署
    衛署醫器輸字第010073號醫療許可證附仿單內容中之壓力連
    接管型號HPT10 、HPT20 、HPT30 、HPT48 及HPT72 之可承
    受壓力原為1000PSI ，變更為1200PSI ，及將適應症說明該
    壓力連接管可承受000-0000PSI ，變更為000-0000PSI ，另
    增列原無之型號HPT40 ，可承受壓力同為1200PSI ，以合於
    招標規格而偽造之，亦持交臺北榮民總醫院以參與第二次投
    標而行使之。迄於91年10月9 日第二次開標之際，使臺北榮
    民總醫院內科部副技師何燕招及補給室藥師翁慶銘誤認上開
    產品係Merit 公司之產品及合於規格而予以決標，並由臺北
    榮民總醫院與興東公司就上開產品簽立長期採購合約，自上
    開合約成立之時起至93年3 月11日止，以每個400 元之價格
    ，連續多次向興東公司購買Biosensors公司之上開產品，共
    計達600 個，由臺北榮民總醫院將所採購之款項陸續匯入興
    東公司所有之位於臺北市○○○路○ 段233 號之中國國際商
    業銀行忠孝分行之00000000000000號帳戶內，旋由不知情之
    臺北榮民總醫院使用上開健保特殊材料代碼向中央健康保險
    局以每個479 元之價格申報健保給付，足以生損害於Merit
    公司、臺北榮民總醫院及健保給付之正確性；迨至93 年3月
    11日，興東公司始就上開產品之健保特殊材料代碼更改為「
    C-E-P01-HPT72-BS」，而得悉上情。
二、案經鏵甡公司訴由臺灣臺北地方法院檢察署檢察官偵查起訴
    。
    理  由
一、訊據被告乙○○固不否認曾於民國91年至93年間以「C-E-P0
    1-HP480-MR」健保特殊材料代碼出售Biosensors公司之上開
    產品予臺北榮民總醫院之事實，然否認有何行使業務登載不
    實文書、偽造特種文書及詐欺犯行，辯稱：上開所出售之產
    品均為Merit 公司出售予Biosensors公司之產品，自得使用
    上開健保特殊材料代碼；而上開健保特殊材料代碼係屬公碼
    ，任何人均得加以使用。其更改仿單係為配合解決醫院招標
    流程云云。經查：前揭犯罪事實，業據告訴人鏵甡公司之代
    理人甲○○於偵審中指訴歷歷，復經證人即臺北榮民總醫院
    之翁慶銘、楊慧珍、何燕招、陶屏及邢榮華分別於偵查及原
    審審理中證述在卷，並有健保特殊材料品項查詢—C-E-P01-
    HP480-MR明細資料及C-E-P01-HPT 72-BS 明細資料、興東藥
    品器材有限公司與行政院國軍退除役官兵輔導委員會臺北榮
    民總醫院91年10月9 日簽訂之長期合約第0258WA號財物採購
    合約、行政院國軍退除役官兵輔導委員會臺北榮民總醫院94
    年1 月27日北總補字第0940020755號函、94年7 月29日鏵鉎
    公司與Merit 公司之Email 往來、中央健康保險局臺北分局
    94年10月31日健保北費一字第0944001445號函、行政院國軍
    退除役官兵輔導委員會臺北榮民總醫院94年11月18日北總補
    字第0940045999號函所檢送之健保碼CEP01HP480MR進貨資料
    、行政院國軍退除役官兵輔導委員會臺北榮民總醫院財務採
    購勞務採購合約長期合約第0258WA號、參加廠商資格規格審
    查表、投標廠商聲明書範本、投標須知、投標注意事項及投
    標招標及契約文件、臺北榮民總醫院內科部心臟科醫療器材
    規格表、廠商估價單、興東公司相關醫療器材許可證、健保
    特殊材料品項查詢、臺北榮民總醫院910258W 案號財務採購
    公開招標91年9 月27日第一次開標記錄、臺北榮民總醫院91
    0258W 案號財務採購公開招標91年10月9 日第二次開標紀錄
    及決標公告、興東藥品器材有限公司91年10月9 日投標標價
    清單、行政院國軍退除役官兵輔導委員會臺北榮民總醫院91
    0258W 案號91年5 月30日消耗性、非消耗性材料請購單及內
    科部心臟科醫療器材規格表、中國國際商業銀行95年2 月15
    日（95）中總業管字第602 號函、行政院國軍退除役官兵輔
    導委員會臺北榮民總醫院95年1 月13日北總補字第09500012
    19號函、鏵甡公司取得Merit 公司之授權文件、證人翁慶銘
    提供之臺北榮民總醫院特殊收費代碼申請表、新購物料編碼
    申請單、行政院國軍退除役官兵輔導委員會臺北榮民總醫院
    95年6 月9 日北總補字第0950010684號函、證人楊慧珍提供
    之估價單等影本在卷可稽。又經本院向行政院衛生署函調興
    東公司所銷售Biosensors公司「壓力連接管」之衛署醫器輸
    字第010073號醫療許可證，其仿單內載型號HPT10 、HPT20
    、HPT30 、HPT48 及HPT72 之可承受壓力之原為1000PSI ，
    適應症說明該壓力連接管可承受壓力為000-0000PSI ，亦無
    型號HPT40 ，及可承受壓力1200PSI 之記載。又被告雖提出
    Biosensors公司於95年1 月16日出具之文書以證明其出售之
    商品來源，然依該文書記載內容，僅足以說明Biosensors公
    司曾向Merit 公司購買原料及供應品，並未提及所出售之商
    品項目，自無從據以認定Merit 公司確曾出售本件超高壓力
    旋轉連接管予Biosensors公司；另興東公司就Biosensors公
    司之上開產品於91年10月11日向中央健康保險局申請特殊材
    料代碼，嗣於91年10月22日通知核定，迄至92年1 月1 日生
    效，業經被告於原審審理中自承在卷，復經證人即中央健康
    保險局之蔡文全於原審審理中證述屬實，並有中央健康保險
    局91年10月22日健保醫字第0910038171號函可參。而興東公
    司係自91年4 月18日至93年3 月11日止使用「C-E-P01-HP48
    0-MR」之代碼出售上開Biosensors公司之產品，自無就同一
    公司之同一產品另行申請健保特殊材料代碼之必要；徵諸證
    人即臺北榮民總醫院之邢榮華於原審95年3 月16日審理中證
    稱：「（問：核對貨品時，有無核對廠牌及廠商？）有，因
    為貨品來的時候是紙箱，我們會看貨品對不對，我們會從外
    箱上看出廠牌，本件部分我有核對過Biosensors部份。」等
    語，足見被告乙○○售予臺北榮民總醫院之超高壓力旋轉連
    接管應非Merit 公司之產品。況證人蔡文全於原審95年3 月
    16日審理中證稱：「（問：（C-E-P01-HP480-MR是否是唯一
    而專有的代碼？）不會有相同的代碼，MR代表廠牌，與製造
    商無關，只是跟廠牌有關。」等語，亦為被告所不否認，足
    見上開「C-E-P01-HP480-MR」之代碼應為Merit 公司之產品
    始得使用。被告明知所出售之上開產品並非Merit 公司之產
    品，而於業務上所製作之估價單、廠商估價單及投標標價清
    單上填載不實之健保特殊材料代碼，同時將行政院衛生署衛
    署醫器輸字第010073號醫療許可證附仿單修改可承受壓力並
    偽造原無型號HPT40 之內容，使臺北榮民總醫院誤信所購買
    之商品確為Merit 公司之產品，及興東公司投標者合於其招
    標之規格，被告所為自難謂無行使業務登載不實文書、行使
    偽造之特種文書及不法所有之犯意。被告上開所辯，要屬事
    後卸責之詞，不足採信。本件事證明確，被告犯行洵堪認定
    ，應予依法論科。
二、新舊法比較：
    被告行為後，刑法於94年1 月7 日修正，於94年2 月2 日公
    布，並於95年7 月1 日施行。按行為後法律有變更者，適用
    行為時之法律。但行為後之法律有利於行為人者，適用最有
    利於行為人之法律，刑法第2 條第1 項定有明文（刑法第2
    條係規範行為後法律變更所生新舊法律比較適用之準據法，
    是刑法第2 條本身雖經修正，但該條文既屬適用法律之準據
    法，本身尚無比較新舊法之問題，應逕適用裁判時之刑法第
    2 條規定以決定適用之刑罰法律）。又比較時應就罪刑有關
    之共犯、未遂犯、想像競合犯、牽連犯、連續犯、結合犯，
    以及累犯加重、自首減輕暨其他法定加減（如身分加減）與
    加減例等一切規定，綜其全部罪刑之結果而為比較（最高法
    院95年第8 次刑事庭會議決議參照）。
(一)被告行為時，關於罰金之最低額，修正前刑法第33條第5款
    規定：「罰金：（銀元）一元以上。」，經依現行法規所定
    貨幣單位折算新臺幣條例第2 條規定折算後，上開罰金刑之
    最低數額為新臺幣3 元。而修正後刑法第33條第5款 則規定
    ：「罰金：新臺幣一千元以上，以百元計算之」，即修正後
    之罰金刑最低數額，已提高為新臺幣1 千元，比較新舊法適
    用結果，此部分以被告行為時之舊法較有利於被告。
(二)刑法第55條後段關於牽連犯規定，修正後刑法第55條後段業
    已刪除，如依修正前刑法第55條後段，行為人犯一罪而方法
    或結果之行為犯他罪名者，從一重處斷，依新刑法規定則分
    論併罰之。經新舊法比較結果，自以適用修正前之刑法第55
    條後段較有利於被告，而應適用修正前該條規定。
(三)刑法第56條關於連續犯規定，修正後刑法第56條業已刪除，
    如依修正前刑法第56條，行為人連續數行為而犯同一之罪名
    者，以一罪論，但得加重其刑至二分之一，依新刑法規定則
    一罪一罰。經新舊法比較結果，自以適用修正前之刑法第56
    條較有利於被告，而應適用修正前該條規定。
(四)綜合上述各條文修正前、後之比較，就修正後之罰金最低數
    額，較修正前提高，顯然不利於被告；另牽連犯、連續犯部
    分，則以修正前之規定有利於被告，揆諸前揭最高法院決議
    所揭示之罪刑綜合比較原則，依刑法第2 條第1 項前段之規
    定，應整體適用行為時即修正前之規定。
三、核被告行為，係犯刑法第216 條、第215 條之行使業務上登
    載不實文書罪、第216 條、第212 條之行使偽造特種文書罪
    ，及第339 條第1 項之詐欺取財罪。又行政院衛生署衛署醫
    器輸字第010073號醫療許可證，乃係就上開壓力連接管經審
    定合格得予銷售之許可證明，自屬刑法第212 條之特種文書
    ，檢察官上訴指該部分係屬公文書，自有誤會。被告就該許
    可證固變造部分內容，將原可承受之壓力更改，惟其增列原
    無之型號HPT40 ，而創設一新的產品內容，自屬偽造。又其
    利用不知情之興東公司成年員工於其業務上所製作之估價單
    、投標標價清單及廠商估價單上登載不實之內容，為間接正
    犯；另其上開業務登載不實及偽造特種文書之低度行為，均
    為行使之高度行為所吸收，不另論罪。先後多次行使業務登
    載不實文書及詐欺取財犯行，時間緊接，方法相同，觸犯構
    成要件相同之罪名，顯係基於概括之犯意而為之，為連續犯
    ，均應依修正前刑法第56條之規定論以一罪，並加重其刑。
    所犯上開詐欺取財及行使業務登載不實文書罪、行使偽造特
    種文書罪間，有方法結果之牽連關係，為牽連犯，依修正前
    刑法第55條之規定，應從一重之詐欺取財罪處斷。公訴意旨
    雖未敘及被告於91年1 月、9 月間所為之行使業務登載不實
    文書犯行、自91年4 月起至上開採購合約成立前之詐欺取財
    犯行，及行使偽造醫療許可證之特種文書犯行，然此部分與
    前開已起訴並經論罪科刑部分，有連續犯或牽連犯之裁判上
    一罪關係，而為起訴效力所及，本院自得併予審究。
四、原審對被告論罪科刑，固非無見。惟被告尚有行使偽造醫療
    許可證仿單之行使偽造特種文書之犯行，原審並未論及；復
    不及為刑法修正之新舊法比較適用，及被告犯罪時間係在96
    年4 月24日以前，所犯之罪合於中華民國九十六年罪犯減刑
    條例第2 條第1 項第3 款之規定，原審未及審酌予被告減刑
    ，均有未洽。檢察官上訴指摘原判決就被告尚有行使偽造醫
    療許可證之犯行未論，為有理由（但其認係犯偽造公文書則
    有誤會），另就原判決未論被告尚有對長庚醫院偽造文書及
    詐取取財部分則無理由（此另詳後述），且原判決有上揭可
    議之處，自應由本院撤銷改判。爰審酌被告為求其所代理之
    醫療產品得予銷售，竟以不法之方式參與投標，及其品行、
    犯罪之動機、目的、手段、所生危害、所得利益、犯罪後態
    度等一切情狀，量處如主文第2 項所示之刑，並依中華民國
    九十六年罪犯減刑條例第2 條第1 項第3 款之規定，減其刑
    期二分之一。被告行為後，關於易科罰金之折算標準，除刑
    法第41條有所修正外，罰金罰鍰提高標準條例亦於95年5 月
    17日經總統公布修正，刪除第2 條有關易科罰金折算標準之
    規定，並自95 年7月1 日起施行。刑法第41條第1 項前段關
    於易科罰金之規定，新法修正為「犯最重本刑為五年以下有
    期徒刑以下之刑之罪，而受六個月以下有期徒刑或拘役之宣
    告者，得以新臺幣一千元、二千元或三千元折算一日，易科
    罰金」，惟依被告行為時之刑罰法律即修正前刑法第41條第
    1 項前段：「犯最重本刑為五年以下有期徒刑以下之刑之罪
    ，而受六個月以下有期徒刑或拘役之宣告，因身體、教育、
    職業、家庭之關係或其他正當事由，執行顯有困難者，得以
    一元以上三元以下折算一日，易科罰金」及修正前罰金罰鍰
    提高標準條例第2 條關於「依刑法第四十一條易科罰金者，
    均就其原定數額提高為一百倍折算一日；法律所定罰金數額
    未依本條例提高倍數，或其處罰法條無罰金刑之規定者，亦
    同」等規定，易科罰金之折算標準最高為銀元3 百元，最低
    為銀元1 百元，換算為新臺幣後，最高額為新臺幣9 百元，
    最低額為新臺幣3 百元。比較修正前、後關於易科罰金折算
    標準之刑罰法律，適用修正前之規定即修正前刑法第41條第
    1 項前段及修正前罰金罰鍰提高標準條例第2 條規定，對被
    告較為有利，爰依刑法第2 條第1 項前段之規定，適用最有
    利於被告之行為時法即修正前刑法第41條第1 項前段、修正
    前罰金罰鍰提高標準條例第2 條規定處罰，併諭知易科罰金
    之折算標準。
五、公訴意旨另以：被告明知興東公司所銷售之「超高壓力旋轉
    連接管」係Biosensors公司之產品，非Merit 公司之產品，
    自不得使用「C-E-P01-HP480-MR」之代表Merit 公司廠牌之
    健保特殊材料代碼，竟基於偽造文書之犯意，於91年10 月9
    日，未經Merit 公司之代理商鏵甡公司之同意，於前開與臺
    北榮民總醫院所簽立之長期採購合約內，虛偽填載「C-E-P0
    1-HP480-MR」之健保代碼充作Biosensors公司產品之代碼而
    行使之，足生損害於鏵甡公司及健保給付之正確性。因認被
    告乙○○之上開行為另涉有刑法第216 條、第210 條之行使
    偽造私文書罪嫌。
(一)按被告未經審判證明有罪確定前，推定其為無罪；犯罪事實
    應依證據認定之，無證據不得認定其犯罪事實；不能證明被
    告犯罪者，應諭知無罪之判決，刑事訴訟法第154 條第1 項
    、第2 項及第301 條第1 項分別定有明文。又被害人所述被
    害情形如無瑕疵可指，而就其他方面調查又與事實相符，其
    供述始足據為判決之基礎；且告訴人之告訴，係以使被告受
    刑事訴追為目的，是其陳述是否與事實相符，仍應調查其他
    證據以資審認（最高法院32年度上字第657 號、52年度臺上
    字第1300號判例參照）。
(二)次按刑法上之「文書」係指具有一定內容之意思或觀念而足
    以為意思表示證明之文字或符號，倘無意思或觀念，僅表示
    其人物或事物之同一性者，則非文書。依證人蔡文全於原審
    95年3 月16日證稱：「（問：是否有可能多家醫院同時申請
    C-E-P01-HP480-MR？）代碼有了之後就共用，C-E-P01-HP48
    0-MR是唯一且專有的代碼，但是不是只有特定的醫院可以使
    用，只要有使用這樣的產品就可以使用這個代碼。」、「（
    問：85年9 月25日後，如果廠商申請出來的健保代碼是否只
    有申請廠商可以使用？）我們代碼強調的是產品的廠牌，至
    於代理商是何人或是產品是否由代理商出售不是我們注重的
    問題，…」等語，足見上開健保特殊材料代碼並非證明一定
    之意思表示或一定之事實，而僅作為區別事物之用，自難以
    文書論之。是被告所涉上開之行使偽造文書犯行，尚屬無從
    證明。此外，復查無其他積極證據足認被告確有前開行使偽
    造文書犯行，本應就此部分犯行諭知無罪，惟公訴意旨認此
    部分犯行與前揭論罪科刑之部分，有刑法修正前牽連犯之裁
    判上一罪關係，爰不另為無罪之諭知。
(三)上訴意旨另以被告復向長庚醫院銷售上開產品，尚有偽造文
    書及詐欺取財之犯行云云。惟被告於本院準備程序時辯稱其
    賣給長庚醫院連接管，並不需要如同榮民總醫院所用之資料
    等語，除檢察官對此表示無意見外，上訴意旨亦未提出究被
    告有何偽造文書之文書資料及被告有何施用詐術使長庚醫院
    陷於錯誤而給付財物之證據，檢察官就此舉證責任自有不足
    ，其此部分之上訴難認有理由。至長庚醫院於96年11月6 日
    以 (96) 長庚院法字0909號函雖提及其向興東公司採購超高
    壓力旋轉連接管，有向健保局申請健保給付，其申請代碼為
    「C-E-P01-HP480-MR」。但該健保特殊材料代碼並非證明一
    定之意思表示或一定之事實，而僅作為區別事物之用，自難
    以文書論之，已見前述，是上訴意旨所指被告此部分涉有偽
    造文書犯行，即無從證明，因與本院認定上揭有罪部分並無
    裁判上一罪關係，自無庸予以審究，併此敘明。
據上論斷，應依刑事訴訟法第369 條第1 項前段、第364 條、第
299 條第1 項前段，刑法第2 條第1 項前段、第339 條第1 項、
第216 條、第215 條、第212 條，修正前刑法第56條、第55條後
段、第41條第1 項前段，中華民國九十六年罪犯減刑條例第2 條
第1 項第3 款、第7 條、第9 條，罰金罰鍰提高標準條例第1 條
前段、修正前罰金罰鍰提高標準條例第2 條，判決如主文。
本案經檢察官陳大偉到庭執行職務。
中    華    民    國    97    年    7     月    3     日
            刑事第十五庭  審判長法  官  吳昭瑩
                                法  官  蘇隆惠
                                法  官  李正紀
以上正本證明與原本無異。
檢察官如不服本判決，應於收受送達後十日內向本院提出上訴書
狀，其未敘述上訴之理由者並得於提起上訴後十日內向本院補提
理由書（均須按他造當事人之人數附繕本）。
                                書記官  鄭信昱
中    華    民    國    97    年    7     月    3     日
附錄：本案論罪科刑法條全文
中華民國刑法第339條第1項
意圖為自己或第三人不法之所有，以詐術使人將本人或第三人之
物交付者，處5 年以下有期徒刑、拘役或科或併科1 千元以下罰
金。
中華民國刑法第212條
偽造、變造護照、旅券、免許證、特許證及關於品行、能力服務
或其他相類之證書、介紹書，足以生損害於公眾或他人者，處1
年以下有期徒刑、拘役或3 百元以下罰金。
中華民國刑法第215條
從事業務之人，明知為不實之事項，而登載於其業務上作成之文
書，足以生損害於公眾或他人者，處3 年以下有期徒刑、拘役或
5 百元以下罰金。
中華民國刑法第216條
行使第210 條至第215 條之文書者，依偽造、變造文書或登載不
實事項或使登載不實事項之規定處斷。


司法院資訊處製作；財團法人民間司法改革基金會備份。
